ACORDAO-COMPLETO-2520473

ACÓRDÃO 859/2022 ATA 5/2022 - SEGUNDA CÂMARA

VISTOS, relatados e discutidos estes autos de Representação encaminhada pelo Tribunal de Contas do Estado- TCE/PB, por intermédio do Acórdão AC1 - TC - 00171/2021, para a apuração de possíveis irregularidades no Pregão Presencial 1.6.021/2018 e no Contrato 1.57.01/2019-CSL decorrente dele;
ACORDAM os Ministros do Tribunal de Contas da União, reunidos em Sessão da 2ª Câmara, ante as razões expostas pelo Relator, em:
9.1. aplicar à Sra. Anna Lorena de Farias Leite Nóbrega (CPF XXX.556.184-XX) , Prefeita Municipal de Monteiro/PB (gestão 2021-2024) , a multa prevista no art. 58, inciso IV, da Lei 8.443/1992, no valor de R$ 5.000,00 (cinco mil reais) , fixando-lhe o prazo de 15 (quinze) dias, a contar da notificação, para que comprove, perante o Tribunal (art. 214, inciso III, alínea "a", do Regimento Interno) , o recolhimento da multa aos cofres do Tesouro Nacional, atualizada monetariamente da data do acórdão até a do efetivo recolhimento, se for paga após o vencimento, na forma da legislação em vigor;
9.2. com fulcro no art. 28, inciso II, da Lei 8.443/1992, autorizar, desde logo, a cobrança judicial da dívida, caso não atendida a notificação;
9.3. autorizar, desde logo, o pagamento da dívida em até 36 (trinta e seis) parcelas mensais e consecutivas, nos termos do art. 26 da Lei 8.443/1992, c/c o art. 217 do Regimento Interno, caso solicitado pela responsável, fixando-se o vencimento da primeira parcela em 15 (quinze) dias, a contar do recebimento da notificação, e o das demais a cada 30 (trinta) dias, devendo incidir sobre cada parcela, os encargos legais devidos, na forma prevista na legislação em vigor;
9.4. alertar a responsável de que a falta de comprovação do recolhimento de qualquer parcela importará o vencimento antecipado do saldo devedor, nos termos do § 2º do art. 217 do Regimento Interno deste Tribunal;
9.5. reiterar a diligência à Prefeitura Municipal de Monteiro-PB, com fundamento nos artigos 157 e 187 do Regimento Interno/TCU, para que, no prazo de 15 (quinze) dias, encaminhe cópia dos seguintes documentos e/ou esclarecimentos abaixo:
9.5.1. cópia integral do processo administrativo 057/2018/FMS referente ao Pregão 1.6.021/2018, incluindo, entre outros documentos, os seguintes:
9.5.1.1. justificativa, devidamente fundamentada, para a licitação ter sido realizada por lote, ao invés de itens; 
9.5.1.2. publicação de aviso da licitação, conforme previsto no 4º, inciso I, da Lei 10.520/2002; 
9.5.1.3. ata da Comissão Julgadora, segundo exigência da Lei 8.666/1993, no seu artigo 38, V e artigo 8º da Lei 10.520/2002; 
9.5.1.4. extrato de publicação da Ata de Registro de Preços; 
9.5.2. toda documentação que compôs a realização do 1º Aditivo Contratual; 
9.5.3. toda a documentação do processo de pagamento do Contrato 1.57.01/2019/FMS, e do seu 1º Termo Aditivo, contendo Notas de empenho, Notas Fiscais, Recibos/comprovantes de transferência e extratos bancários; 
9.5.4. demais informações que julgar necessárias; e 
9.5.5. designação formal de interlocutor que conheça da matéria para dirimir eventuais dúvidas, informando nome, função/cargo, e-mail e telefone de contato;
9.6. encaminhar cópia da presente instrução à Prefeitura Municipal de Monteiro/PB, de maneira a subsidiar o atendimento à diligência;
9.7. alertar a responsável de que a falta de atendimento à diligência, no prazo fixado, sem causa justificada, poderá ensejar a aplicação de nova multa prevista no art. 58, inciso IV, da Lei 8.443/1992, e que a não comprovação da boa e regular aplicação dos recursos federais recebidos poderá ensejar a conversão deste processo em Tomada de Contas Especial, com vistas ao ressarcimento do dano ao erário, nos termos do art. 93 do Decreto-Lei 200/1967, art. 66 do Decreto 93.872/1986 e art. 47 da Lei 8.443/1992.

Representação encaminhada pelo Tribunal de Contas do Estado- TCE/PB, por intermédio do Acórdão AC1  TC  00171/2021, que apreciou denúncia apresentada por licitante em certame promovido para a contratação de empresa no ramo pertinente, para o sistema de registro de preço para eventual aquisição de fardamento, de forma parcelada, para atender às necessidades do Município de Monteiro/PB

Segunda Câmara

Prefeitura Municipal de Monteiro - PB.

3. Interessados/Responsáveis: não há.

13.1. Ministros presentes: Augusto Nardes (na Presidência), Aroldo Cedraz (Relator) e Antonio Anastasia.
13.2. Ministros-Substitutos presentes: Marcos Bemquerer Costa e André Luís de Carvalho.

AROLDO CEDRAZ

Com alguns ajustes de forma e fundamentado no inciso I do § 3º do art. 1º da Lei 8.443, de 16/7/1992, adoto como Relatório parte da instrução elaborada no âmbito da Secretaria de Controle Externo de Aquisições Logísticas, autuada como peça 31, a qual contou com a anuência do corpo diretivo da referida unidade técnica (peças 32 e 33) :
"Trata-se de representação encaminhada pelo Tribunal de Contas do Estado- TCE/PB, por intermédio do Acórdão AC1 - TC - 00171/2021, para providência desta Corte de Contas e determinando o arquivamento dos autos, no âmbito daquele Tribunal.
2.	Com base na documentação acostada aos autos, foi realizada diligência à Prefeitura Municipal de Monteiro-PB, por intermédio do Ofício 26916/2021-TCU/Seproc, de 21/5/2021 (peça 18) , por meio do qual foi solicitado o encaminhamento de toda a documentação que não foi apresentada ao TCE/PB (referente à realização do aditivo ao contrato e a todos os pagamentos realizados durante a execução contratual) .
3.	Houve ciência por parte da Prefeitura em 9/6/2021, conforme AR - Aviso de Recebimento (peça 19) , e encaminhamento da resposta à diligência (peça 21) , em 5/7/2021, contendo esclarecimentos e cópias de documentos solicitados por este Tribunal de Contas da União em atendimento aos seguintes itens do Ofício 26.916/2021: "a.2", "a.3", "a.4", "a.6", "a.7", "a.8", "a.10", "a.11", e "a.12".
4.	Dos documentos apresentados, não constou a cópia integral do processo administrativo 057/2018-FMS referente ao Pregão 1.6.021/2018, que contivesse, dentre outros dados, justificativa, devidamente fundamentada, para a licitação ter sido realizada por lote, ao invés de itens, nem demais documentos constantes dos itens "a.5", "a.9", "a.13", "b" e "c" da diligência, necessários para justificar eventuais irregularidades/impropriedades da representação.
5.	Promovida a reiteração da diligência quanto à documentação não encaminhada, não houve resposta da Unidade Jurisdicionada.
6.	Considerando que:
	a) com fundamento na delegação de competência conferida pela Portaria MIN-AC 1/2017, do Exmo. Ministro-Relator Aroldo Cedraz, e na subdelegação conferida pelo art. 2º da Portaria Selog 3/2020 (Pronunciamentos da Unidade às peças 17 e 25) , foram autorizadas as propostas de encaminhamento da unidade técnica (peças 16 e 24) ;
	b) a primeira diligência à unidade jurisdicionada ocorreu em 9/6/2021 (peça 19) , por meio do Ofício 26.916/2021-TCU/Seproc, de 21/5/2021 (peça 18) , mas a Prefeitura Municipal de Monteiro apresentou apenas parte das informações solicitadas, conforme instrução técnica (peça 24) ;
	c) dos documentos acostados aos autos (peça 21) não constou a cópia integral do processo administrativo 057/2018-FMS referente ao Pregão 1.6.021/2018, que contivesse, dentre outros dados, justificativa, devidamente fundamentada, para a licitação ter sido realizada por lote, ao invés de itens, nem demais documentos constantes dos itens "a.5", "a.9", "a.13", "b" e "c", solicitados na diligência, necessários para analisar eventuais irregularidades/impropriedades nessa representação;
	d) foi concedida nova oportunidade à Prefeitura Municipal de Monteiro/PB, mediante a reiteração da diligência, por intermédio dos Ofícios 47996 e 47997/2021-TCU/Seproc (peças 26 e 27) , ambos de 21/8/2021, para que fossem apresentados os documentos e esclarecimentos ausentes de sua resposta ao primeiro ofício, cujas ciências ocorreram em 2/9/2021 e 6/9/2021, respectivamente, mas, passados dois meses da ciência, não houve manifestação a respeito da diligência.
7.	Isto posto, propõe-se, desde já, a aplicação da multa do art. 58, inciso IV, da Lei 8.443/1992, à Prefeita Municipal de Monteiro/PB, responsável pelo não atendimento à diligência deste Tribunal, fazendo-se nova diligência para solicitar o encaminhamento do restante da documentação solicitada, alertando quanto à possibilidade da aplicação de nova multa, caso não respondida. Cabe ressaltar que, conforme disposto no art. 268, § 3º, do Regimento Interno do TCU, a multa proposta prescinde de prévia audiência da responsável.
8.	Em virtude do exposto, propõe-se:
8.1	aplicar à Sra. Anna Lorena de Farias Leite Nóbrega (CPF XXX.556.184-XX) , Prefeita Municipal de Monteiro/PB (gestão 2021-2024) , a multa prevista no art. 58, inciso IV, da Lei 8.443/1992, fixando-lhe o prazo de quinze dias, a contar da notificação, para que comprove, perante o Tribunal (art. 214, inciso III, alínea "a", do Regimento Interno) , o recolhimento da multa aos cofres do Tesouro Nacional, atualizada monetariamente da data do acórdão até a do efetivo recolhimento, se for paga após o vencimento, na forma da legislação em vigor;
8.2	com fulcro no art. 28, inciso II, da Lei 8.443/1992, autorizar, desde logo, a cobrança judicial da dívida, caso não atendida a notificação;
8.3.	autorizar, desde logo, o pagamento da dívida em até 36 parcelas mensais e consecutivas, nos termos do art. 26 da Lei 8.443/1992 c/c o art. 217 do Regimento Interno, caso solicitado pelo responsável, fixando-se o vencimento da primeira parcela em quinze dias, a contar do recebimento da notificação, e o das demais a cada trinta dias, devendo incidir sobre cada parcela, os encargos legais devidos, na forma prevista na legislação em vigor; 
8.4.	alertar o responsável de que a falta de comprovação do recolhimento de qualquer parcela importará o vencimento antecipado do saldo devedor, nos termos do § 2º do art. 217 do Regimento Interno deste Tribunal;
8.5	reiterar a diligência à Prefeitura Municipal de Monteiro-PB, com fundamento nos artigos 157 e 187 do Regimento Interno/TCU, para que, no prazo de quinze dias, encaminhe cópia dos seguintes documentos e/ou esclarecimentos abaixo: 
	a) cópia integral do processo administrativo 057/2018/FMS referente ao Pregão 1.6.021/2018, incluindo, entre outros documentos, os seguintes: 
	a.1) justificativa, devidamente fundamentada, para a licitação ter sido realizada por lote, ao invés de itens; 
	a.2) publicação de aviso da licitação, conforme previsto no 4º, I da Lei 10.520/2002; 
	a.3) ata da Comissão Julgadora, segundo exigência da Lei 8.666/1993, no seu artigo 38, V e artigo 8º da Lei 10.520/2002; 
	a.4) extrato de publicação da Ata de Registro de Preços; 
	b) toda documentação que compôs a realização do 1º Aditivo Contratual; 
	c) toda a documentação do processo de pagamento do Contrato 1.57.01/2019/FMS, e do seu 1º Termo Aditivo, contendo Notas de empenho, Notas Fiscais, Recibos/comprovantes de transferência e extratos bancários; 
	d) demais informações que julgar necessárias; e 
	e) designação formal de interlocutor que conheça da matéria para dirimir eventuais dúvidas, informando nome, função/cargo, e-mail e telefone de contato.
8.6.	encaminhar cópia da presente instrução à Prefeitura Municipal de Monteiro/PB, de maneira a subsidiar o atendimento à diligência;
8.7.	alertar o responsável de que a falta de atendimento à diligência, no prazo fixado, sem causa justificada, poderá ensejar a aplicação de nova multa prevista no art. 58, inciso IV, da Lei 8.443/1992, e que a não comprovação da boa e regular aplicação dos recursos federais recebidos poderá ensejar a conversão deste processo em tomada de contas especial,  com vistas ao ressarcimento do dano ao erário, nos termos do art. 93 do Decreto-Lei 200/1967, art. 66 do Decreto 93.872/1986 e art. 47 da Lei 8.443/1992."
É o relatório.

José Leonardo de Souza Lima Júnior (16.682/OAB-PB), representando Prefeitura Municipal de Monteiro - PB.

Não atuou.

REPRESENTAÇÃO. OITIVA. DILIGÊNCIA. NÃO ATENDIMENTO, SEM CAUSA JUSTIFICADA, À DILIGÊNCIA PROMOVIDA PELO TRIBUNAL. MULTA AO GESTOR FALTOSO. OITIVA. AUDIÊNCIA.

REPRESENTAÇÃO (REPR)

Secretaria de Controle Externo de Aquisições Logísticas (Selog).

Conforme se depreende do relatório precedente, trata-se de representação encaminhada pelo Tribunal de Contas do Estado- TCE/PB, por intermédio do Acórdão AC1 - TC - 00171/2021, para providência desta Corte de Contas e determinando o arquivamento dos autos, no âmbito daquele Tribunal.
2.	No âmbito daquela Corte de Contas, o processo tratava de denúncia apresentada por licitante em certame promovido para a contratação de empresa no ramo pertinente, para o sistema de registro de preço para eventual aquisição de fardamento, de forma parcelada, para atender às necessidades do Município de Monteiro/PB.
3.	A denúncia versava sobre as seguintes supostas irregularidades na licitação: a) os itens do Termo de Referência do edital estão separados por lote, obrigando os licitantes a cotarem todos os itens de cada lote; e b) excesso de formalidade quanto à apresentação de documentos, exigindo que as assinaturas fossem reconhecidas quanto à autenticidade.
4.	O certame foi realizado em 7/1/2019 e o contrato 1.57.01/2019/FMS foi assinado em 25/1/2019. O primeiro termo aditivo ao contrato foi realizado em 22/1/2020 e teve seu período de vigência prorrogado até 20/4/2020, encontrando-se, portanto, com a vigência expirada.
5.	Quanto à fonte de recursos utilizada para o pagamento do contrato, registrou-se que, em 2019, na fonte 1211 - Receitas de Impostos e de Transferência de Impostos - Saúde - Recursos do Exercício Corrente (Municipal) foi pago o total de R$ 16.731,96 e na fonte 1214 - Transferências de Recursos do SUS para Atenção de Média e Alta Complexidade (recurso federal) foi pago o montante de R$ 65.107,50. Em 2020, o valor total empenhado foi de R$ 108.534,00, todo na fonte 1214 (federal) .
6.	O TCE/PB apontou a falta de justificativa para a licitação ter sido realizada por lote, ao invés de itens, o que indica a necessidade da apresentação de justificativa, devidamente fundamentada, comprovando a vantajosidade dos agrupamentos adotados.
7.	Além disso, apontou para outras possíveis irregularidades na documentação relativa ao Pregão Presencial 1.6.021/2018 e ao Contrato 1.57.01/2019-CSL dele decorrente, que podem indicar um possível direcionamento desse certame, além de potencial risco de dano ao erário.
8.	Com base nessas informações, a Selog solicitou à Prefeitura Municipal de Monteiro/PB o envio da documentação que não foi encaminhada ao TCE/PB, no entanto, apesar do envio de resposta a diversos itens da diligência, a unidade técnica apontou que não foi encaminhada a cópia integral do processo administrativo 057/2018-FMS referente ao Pregão 1.6.021/2018, contendo, "dentre outros dados, justificativa, devidamente fundamentada, para a licitação ter sido realizada por lote, ao invés de itens, nem demais documentos constantes dos itens "a.5", "a.9", "a.13", "b" e "c" da diligência, necessários para justificar eventuais irregularidades/impropriedades da representação".
9.	A diligência foi reiterada, todavia, a municipalidade não apresentou resposta. Diante desse contexto, a Selog propõe aplicar a multa do art. 58 da Lei 8.443/1992 à gestora faltante, bem como reiterar a diligência realizada anteriormente.
10.	Verifico que, apesar dos indícios de irregularidades colhidos até o momento, mostra-se necessário reiterar a diligência àquela unidade jurisdicionada de forma a subsidiar o exame de mérito do presente processo e definir o melhor encaminhamento a ser deliberado pelo Tribunal.
11.	Quanto à aplicação da multa à Sra. Anna Lorena de Farias Leite Nóbrega, o não atendimento, sem causa justificada, às diligências promovidas pelo Tribunal, sujeita o agente público omisso à multa prevista no art. 58, inciso IV, da Lei nº 8.443/1992. Nesse sentido, cito as seguintes decisões: Acórdão 3015/2019-TCU-Primeira Câmara (Rel. Min. Augusto Sherman) , Acórdão 2790/2012-TCU-Primeira Câmara (Rel. Min. Valmir Campelo) , entre outros.
12.	Ressalto que a aplicação da referida sanção prescinde de audiência prévia do acusado, uma vez que a gestora foi alertada (peça 14) da possibilidade de sua cominação no mesmo documento que encaminhou a diligência (art. 268, § 3º, do Regimento Interno/TCU) , o qual, considerando a reprovabilidade da conduta negligente do responsável e os limites definidos regimentalmente, estabeleço o valor de R$ 5.000,00 para a multa.
	Com essas considerações, manifesto-me por que o Tribunal aprove o acórdão que ora submeto à deliberação deste Colegiado.
TCU, Sala das Sessões, em 8 de março de 2022.
AROLDO CEDRAZ
Relator